臺灣桃園地方法院民事判決　　　　　　　96年度勞訴字第26號
原　　　告　甲○○
訴訟代理人　張清浩律師
被　　　告　福特六和汽車股份有限公司
法定代理人　乙○○
訴訟代理人　余天琦律師
複　代理人　郝燮戈律師
上列當事人間請求給付工資等事件，於民國96年11月6 日言詞辯
論終結，本院判決如下：
    主  文
原告之訴及假執行之聲請均駁回。
訴訟費用由原告負擔。
    事實及理由
一、按訴狀送達後，原告不得將原訴變更或追加他訴，但擴張或
    減縮應受判決事項之聲明者，不在此限，民事訴訟法第255
    條第1 項第2 款定有明文。查本件原告起訴時原請求被告給
    付新臺幣（下同）612,374 元，並自民國96年1 月3 日起至
    清償日止，按年息5%計算之利息；嗣於本件訴訟進行中變更
    聲明為請求被告給付545,898 元，及自96年1 月3 日起至清
    償日止之法定遲延利息，核其所為聲明之變更僅係單純減縮
    應受判決事項之聲明，與前開規定相符，應予准許。
二、原告起訴主張：
  (一)原告自69年8 月7 日起受僱於被告公司，並於95年12月31日
    退休。原告於退休前有在休息例假日出勤之情形，惟被告公
    司並未給予加班費，原告至95年底尚有加班補償假216 小時
    、一般補償假11.5天。所謂補償假係指被告公司勞工在休假
    日出勤工作，但公司不發給加班費，而由勞工依休假日出勤
    工作時數或日數，另外請假。原告既於休假日出勤工作，雇
    主本應給與加班費，被告未給予加班費而要求勞工在日後之
    平常工作日另外請假，並不合理。況原告截至退休止，並未
    將補償假使用完畢，故被告公司仍應給予原告與補償假日數
    或時數相同之延長工時加班費。且因被告公司計算原告退休
    金之月平均工資時，未計入前開加班費，致被告公司短給退
    休金，茲分述如下：
  (二)延長工時工資部分：
  　1.依被告公司工作規則第37條及第42條規定，被告公司係實
    　施週休二日制，且對休假日出勤之勞工，在加班4小時以
      內，加給1.5倍工資；加班4小時以上，加給2倍工資。
  　2.被告公司應依原告於退休時尚存在之補償假日期計算加班
    　時數，而補償假日期所屬假期類別分別為「例假日」、「
      國定假日、補假及勞資雙方所約定以其他國定假日調換之
      假日」、「以特別休假折抵之假日」，以上各類假日出勤
      ，雇主依勞動基準法第39條前段規定均應給予加班費，茲
      分別說明如下：
  　　(1)例假日出勤之加班費數額：在95年7 月1 日以後者為26
    　　日，其中有25日加班8 小時，另1 日即95年11月4 日加
      　班6 小時。故加班4 小時以內者，有104 小時（26×4
        ）、加班4 小時以上者，有102 小時（25×4 ＋2） ，
        加班費數額為70,695元（計算式（1,571 ÷8） ×104
        ×1.5 ＋（1,571 ÷8） ×102 ×2 ＝70,695）；在95
        年6 月30日以前者，有2 日，每日加班皆8 小時。故加
        班4 小時以內者，有8 小時（2 ×4） 、加班4 小時以
        上者，亦有8 小時（2 ×4） ，加班費數額為5,407.5
        元（計算式：（1,545 ÷8） ×8 ×1.5 ＋（1,545 ÷
        8） ×8 ×2 ＝5,407.5） 。
  　　(2)國定假日、補假及勞資雙方所約定以其他國定假日調換
    　　之假日出勤之加班費數額：在95年7月1日以後者為5 日
      　，每日加班皆8小時。故加班在4小時以內者，有20小時
        （5×4）、加班4小時以上者，有20小時（5×4），加
        班費數額為13,746.25元（計算式：（1,571÷8）×20
        ×1.5＋（1,571÷8）×20×2＝13,746.25）。
  　　(3)以特別休假折抵之假日出勤之加班費數額：在95年7月1
    　　日以後者有3日加班8小時。加班4小時以內者有12小時
      　（3×4）、加班4小時以上者亦有12小時（3×4），加
        班費數額為8,247.75元（計算式：（1,571÷8）×12×
        1.5 ＋（1,571÷8）×12×2＝8,247.75）；在95年6月
        30日以前者，有4日，其中2日每日加班8小時，另94年2
        月21日係2小時、95年5月15日係0.5日即4小時。故加班
        4小時以內者，有14小時（2×4＋2＋4）、加班4小時以
        上者，有8小時（2×4）。故加班費數額為7,145.63元
        （計算式：（1,545÷8）×14×1.5＋（1,545÷8）×8
        ×2＝7,145.63 ）。
  　　(4)以上加班費合計為105,242元（計算式：70,695＋5,407
    　　.5 ＋13,746.25＋8,247.75＋7,145.63＝105,242.13，
      　小數點以下四捨五入，下同）。
  　3.綜上，合計被告應給付予原告之延長工時工資為105,242
    　元（計算式：92,689＋12,553＝105,242）。扣除被告公
      司已給付之一般補償假現金補償26,955元及加班補償假現
      金補償39,521元（此為被告公司於原告退休時折算之薪資
      ）。故被告尚應給付原告之延長工時工資為38,766元（計
      算式：105,242 －26,955－39,521＝38,766）。
  (三)退休金部分：
　  1.依福特六和汽車股份有限公司職工退休辦法（下稱職工退
      休辦法）第11條第1 項第1 款規定：日薪員工：以其退休
      日前6 個月工資總和除以該所得之總日數乘30為其月平均
      工資；或以平均日薪（包括本薪加日生產績效獎金）乘以
      37（含全勤獎金2 天，年終獎金5 天）為其月平均工資。
      原告係95年12月31日退休之日薪員工，月平均工資計算期
      間為95年7 月1 日至同年12月31日，原告退休日前6 個月
      之工資總和為338,773 元；另該期間內被告應補給原告之
      延長工作時間工資為92,689元（計算式：70,695 ＋
      13,746.25 ＋8,247.75＝92,689），已如前述。該期間之
      日數合計為184 日。
  　2.被告公司業依職工退休辦法第11條第1 項第1 款後段規定
　    以退休基數為41.5計算，給予原告退休金2,412,271 元。
      惟被告應依職工退休辦法第11條第1 項第1 款前段之規定
      計算，以原告退休日前6 個月之工資總和338,773 元加上
      該期間應補給之延長工時工資92,689元，兩者合計除以該
      期間日數184 日，月平均工資為70,347.07 元（計算式：
      （338,773 ＋92,689）÷184 ×30＝70,347.07 元）。再
      乘以退休基數41.5，則原告應得之退休金為2,919,403.41
      元（計算式：70,347.07 ×41.5＝2,919,403.41）。因被
      告僅給付原告退休金2,412,27 1元，故應再補給退休金差
      額507,132元（計算式：2,919,403－2,412,271 ＝
      507,132） 。
  (四)綜上，原告本於被告公司工作規則第42條規定請求被告應加
    給延長工時工資38,766元、及依職工退休辦法第11條第1項
    第1 款規定請求被告補給退休金差額507,132 元，合計為
    545,898 元。又延長工時工資之給付，被告係在當期工資給
    付日即本月25日及次月10日給付；退休金之給付，係依職工
    退休辦法第9 條A 第5 款規定，應自退休日起30日內給付之
    。故原告一併請求自96年1 月31日起算之法定遲延利息。
  (五)並聲明：被告應給付原告545,898元及自96年1月31日起至清
    償日止，按年息5%計算之利息；願供擔保請准宣告假執行。
三、被告抗辯：
  (一)延長工時工資部分：
  　1.原告退休前為被告公司日薪制之員工，在95年期間，日薪
    　制員工若於例休假日至公司上班，即依「換休假方案」辦
      理。即將該例休假日之工作以「例休假日與其他工作日對
      調，而非加班」之方式處理，故無加班費之問題。員工在
      未來2 年內可選擇其他工作日補休假，故在「換休假方案
      」下，員工可取得補償假，而不是請領加班費。
  　2.被告公司實施「換休假方案」，業經工會之事前同意，且
    　原告並已在95年3 月至同年10月份之一般工作日申請使用
      補償假合計10日，依民法第153條第1項規定，可視為原告
      已同意被告實施之「換休假方案」，且原告從未表示反對
      該方案及提出給付加班費之主張。
  　3.被告公司上開「換休假方案」，由員工在2年內自行選擇
    　其他工作日補休之作法，符合行政院勞工委員會台勞動
      二字第028692號函釋之意旨：「依勞動基準法第39條規定
      徵得勞工同意後得於該假日工作，亦可經勞資雙方協商同
      意後與其他工作日對調，應放假之日與其他工作日對調後
      ，原放假日即為應工作之日，勞工於該工作日工作，應無
      加倍發給工資問題」，故並無違反勞動法令。被告公司工
      作規則第37條雖明定每週之星期日照例休息、每週之星期
      六亦為休息日，但同條後段亦載明「為配合工作需要，得
      由勞資雙方就當年度休息日，協議調整更動之」。故被告
      公司員工每週六、日之休息日，仍得經員工之同意與其他
      工作日調整更動。
  　4.原告於95年12月31日退休時，因已無法另行擇日補休其補
    　償假，被告公司已依工會於96年1月5日之決議（此決議符
      合行政院勞工委員會台勞動二字第0055954號函應加倍
      發給當日工資之意旨），將原告未休畢補償假之日數或時
      數以一比一折算薪資給付（含一般補償假26,955元及加班
      補償假39,521元，共66,476元），該筆66,476元之現金補
      償，被告公司已於原告退休時將應加倍發給原告之工資給
      付完畢。
  (二)退休金部分：
    原告於95年12月31日退休時，因已無法另行擇日補休其補償
    假，被告公司乃將原告未休畢補償假之日數或時數以一比一
    折算薪資給付66,476元。此係退休金計算事由當日所發生之
    給與，依勞動基準法施行細則第2條第1款之規定，毋庸納入
    計算平均工資，依行政院勞工委員會77年9月19日台勞動二
    字第20649號之意旨，該筆現金補償亦無須納入計算平均工
    資。故被告公司並無短少給付原告退休金之情形。
  (三)並聲明：請求駁回原告之訴及其假執行之聲請；如受不利之
    判決，願供擔保請求免予假執行。
四、兩造不爭執事實：
  (一)原告自69年8 月7 日起受僱於被告公司，為日薪制之員工，
    其於95年12月31日退休，被告公司已依勞動基準法之規定給
    付原告退休金2,412,271元。
  (二)被告公司自94年（2005年）起實施「換休假」方案，員工得
    於二年內擇日補休假而不給予加班費。原告已在95年3 月至
    同年10月之一般工作日申請使用補償假合計10日。
  (三)被告公司於原告退休時除前開退休金外，已將原告未休畢補
    償假之日數或時數以一比一折算薪資給付一般補償假26,955
    元及加班補償假39,521元，共66,476元。
  (四)被告公司工作規則第42條規定：「本公司員工平時延長工作
    時間及於公司休假日出勤之工資核算，按下列計算：(一)一日
    加班四小時以內者，每小時加給每小時工資之二分之一；(二)
    連續加班時數超過四小時以上之時數，每小時加給每小時工
    資之一倍」（見本院卷第17頁）。
  (五)被告公司工作規則第37條規定：「除宿舍、守衛、廢水處理
    、維護單位及動力室等採輪班制作業人員得實施輪休，其餘
    全體員工於星期日照例休息外，每週之星期六亦為休息日。
    為配合工作需要，得由勞資雙方就當年度休息日，協議調整
    更動之」。
五、兩造於96年11月6日言詞辯論時，協議簡化爭點如下：
  (一)被告公司施行「換休假」方案的效力為何？
  (二)原告有無請求給付延長工時工資38,766元之權利？
  (三)原告得否請求被告給付退休金507,132元？
六、本院判斷：
  (一)被告公司施行「換休假」方案之效力
    1.按勞動基準法第32條第1項規定：「雇主有使勞工在正常
      工作時間以外工作之必要者，雇主經工會同意，如事業單
      位無工會者，經勞資會議同意後，得將工作時間延長之」
      。而同法第39條固規定：「第36條所定之例假、第37條所
      定之休假及第38條所定之特別休假，工資應由雇主照給。
      雇主經徵得勞工同意於休假日工作者，工資應加倍發給。
      因季節性關係有趕工必要，經勞工或工會同意照常工作者
      ，亦同。」惟依行政院勞工委員會 (87)台勞動二字第037
      426 號函釋意旨：「勞動基準法第39條規定勞工於休假日
      工作，工資應加倍發給，至於勞工應否於休假日工作及該
      假日須工作多久，均由雇主決定，應屬於事業單位內部管
      理事宜。勞工於休假日工作後，勞雇雙方如協商同意擇日
      補休，為法所不禁。但補休時數如何換算，仍應由勞雇雙
      方協商決定」。另行政院勞工委員會 (86) 台勞動二字第
      028692號函釋意旨：「依勞動基準法第39條規定徵得勞工
      同意後得於該假日工作，亦可經勞資雙方協商同意後與其
      他工作日對調，應放假之日與其他工作日對調後，原放假
      日即為應工作之日，勞工於該工作日工作，應無加倍發給
      工資問題」。
    2.近代企業之規模漸趨龐大，所僱用之員工人數亦隨之增加
      ，雇主為提高人事行政管理之效率，節省逐一與勞工議定
      勞動條件及工作規範之成本，俾有效地經營企業，實有必
      要將各種勞動條件予以整理、統一，雇主因而訂定規範員
      工之勞動條件即稱之為工作規則。工作規則依現今社會之
      情形觀之，巳成為勞工與雇主間均有合意之一種事實上習
      慣，工作規則即因而有拘束勞工與雇主雙方之效力，除非
      當事人有反對的意思表示之外，當然成為僱傭契約內容之
      一部，故不僅雇主應受其拘束，勞工亦有遵守之義務。查
      被告公司所訂工作規則第37條規定：「除宿舍、守衛、廢
      水處理、維護單位及動力室等採輪班制作業人員得實施輪
      休，其餘全體員工於星期日照例休息外，每週之星期六亦
      為休息日。為配合工作需要，得由勞資雙方就當年度休息
      日，協議調整更動之」。亦即，每週六、日原則上雖為休
      息日，惟為配合工作需要，得由勞資雙方就當年度休息日
      ，協議調整更動之。上開工作規則就週六、日是否休息已
      提供得由勞資雙方協議調整更動之彈性，雖原則上每週六
      、日為休息日，惟亦可經勞資雙方協議調整之 (然不得違
      反勞基法之強制規定)。 此斟諸證人丙○○（為被告公司
      人事經理）證稱：「（問：被告公司是否按照政府機關行
      事曆放假）公司有自己的行事曆」等語（見本院卷第181
      頁）、及證人段維中（工會常務理事）證稱：「我們公司
      的休假制度與政府機關不同，例如某些工作內容不能在正
      常星期一到五的日間作，單位主管可以詢問員工可否於星
      期六、日來上班，給予員工補償假延後休息，若干非政府
      規定的例假日日期，也是我們公司所排的補休日」等語(
      見本院卷第182 頁)， 即可見上開工作規則第37條後段之
      彈性規定，有其必要性。又查，被告公司自94年起實施「
      換休假」方案，該換休假方案使員工於休假日上班，可取
      得「一般補償假」或「加班補償假」，員工得於二年內擇
      日補休，尚符合前述兩造間工作規則第37條後段之規定；
      且依前述行政院勞工委員會函釋意旨，勞工於休假日工作
      後，勞雇雙方如協商同意擇日補休，為法所不禁，又經勞
      資雙方協商同意應放假之日與其他工作日對調後（本件原
      應放假之日得由員工日後擇定以任一工作日補休，應屬「
      對調」性質），原放假日即為應工作之日，勞工於該工作
      日工作，應無加倍發給工資之問題。依證人段維中證稱：
      「上開補償假制度在實施之前就有經工會同意（因為當時
      整個業界環境不佳，工會體恤公司經營不易、經濟狀況不
      佳，故工會同意」等語（見本院卷第182 頁至第183 頁）
      ，是上開換休假方案雖對員工原有請求公司給付加班費之
      權利產生不利限制，惟被告公司已給予員工補休假，對勞
      工之不利益程度尚屬有限，既經工會與被告公司協商同意
      ，且原告已在95年3 月至同年10月之一般工作日申請使用
      補償假合計10日，堪認原告已默示同意上開換休假方案；
      以被告公司當年經營不易、經濟狀況不佳之情形而言，上
      開換休假方案，尚有其合理性。又上開「換休假」方案，
      僅係概括就休假予以規定，被告公司之行事曆既與政府機
      關不同，兩造工作規則第37條後段復有上開彈性規定，尚
      難只因在「實際執行上」原告事實上有於週六、週日工作
      之情形，即逕認上開換休假方案為無效或無拘束力。
  (二)原告無請求給付延長工時工資38,766元之權利
  　1.依被告公司工作規則第42條規定：「本公司員工平時延長
　    工作時間及於公司休假日出勤之工資核算，按下列計算：
      (一)一日加班四小時以內者，每小時加給每小時工資之二分
      之一；(二)連續加班時數超過四小時以上之時數，每小時加
      給每小時工資之一倍」。上開規定已明示，除原應發給之
      工資外，一日加班四小時以內者，每小時加給每小時工資
      之「二分之一」（亦即該加班時數之延長工資，每小時含
      原工資共為1.5倍）；連續加班時數超過四小時以上，每
      小時加給每小時工資之「一倍」（亦即4 小時以上之該加
      班時數之延長工資，每小時含原工資共為2 倍）。原告解
      讀為「加班4 小時以內，每小時『加給1.5 倍』工資，共
      2.5 小時；超過4 小時以上，每小時『加給2 小時』，共
      3 小時」（見本院卷第180 頁），與前開工作規則第42條
      所規定之每小時「加給1/2 」、「加給一倍」顯然不符，
      應屬誤解。
    2.被告於原告在95年12月31日退休後給付退休金時，已將原
      告未休畢補償假之日數或時數以一比一折算薪資給付（即
      「加倍發給原告工資」）完畢，此事實為兩造所不爭執。
      本件原告請求之延長工時工資38,766元之計算方式，依原
      告訴訟代理人於本院96年10月1 日言詞辯論時所述為：「
      加班4 小時以內，每小時『加給1.5 小時』，共2 小時；
      超過4 小時以上，每小時『加給2 小時』，共3 小時，所
      以我們請求的是加班4 小時以內，被告還要給每小時0.5
      小時的加班費、加班4 小時以上，被告還要給付每小時1
      小時之加班費。」（見本院卷第180 頁），惟依前述，原
      告就工作規則第42條延長工時薪資之解讀既然有誤，且被
      告就原告之補償假未補休部分均已「加倍發給原告工資」
      完畢（即含被告當月原已給付之日薪，每小時共給予2 小
      時工資），則原告再依工作規則第42條之規定請求被告加
      給工資，自無理由。
  (三)原告不得請求被告給付退休金507,132元
　　1.按依勞動基準法第39條規定，休假時，工資應由雇主照給
      ，雇主徵得勞工同意，於休假日工作者，工資應加倍發給
      ，故加倍發給之工資，係以犧牲休假為前提，且雇主於休
      假日是否需勞工工作，為不確定之事，故於休假日所給付
      之加倍工資，不能認係經常性給與，自無庸列入平均工資
      之計算。
    2.按產業工會為同一廠場內之受僱人員所組成之團體，以集
      體之力量，與資方談判勞動條件，以保障勞工權益、促進
      勞工福利等為宗旨，工會會員代表大會討論之事項係以多
      數決之方式行之，經工會會員代表大會議決之事項，自得
      拘束各個會員。查「桃園縣福特六和汽車工業股份有限公
      司產業工會」第12屆第1 次會員代表大會於95年11月24日
      召開大會，其討論提案之第六案關於「應休而未休之加班
      補償假於退休及資遣時應否納入平均工資計算」，會中決
      議「『授權』工會理事會與公司協商」（見本院卷第97頁
      會議記錄影本），故上開工會理監事本諸前述會員代表大
      會之授權召開臨時理監事會，會中決議：「2006年有加班
      補償假之同仁得選擇以1:1 折算薪資給付『（退休不列入
      平均工資）』，亦可選擇按公司規定排休假」（見本院卷
      第45頁會議記錄影本），上開「退休不列入平均工資」之
      決議，既係經工會所召開之會員代表大會決議授權，其效
      力與工會會員代表大會決議之效力相同，具有拘束工會成
      員之效力，故原告請求將其補償假折算之薪資加入其計算
      退休金之月平均工資內，顯屬無據。
    3.綜上，原告請求將其所主張之延長工時薪資計入其退休金
      之月平均工資，而請求被告給付退休金差額507,132 元，
      乃無理由。
七、從而，原告依被告公司工作規則第42條規定請求被告給付延
    長工時工資38,766元、及依職工退休辦法第11條第1 項第1
    款規定請求被告補給退休金差額507,132 元，二者合計為
    545,898 元暨自96年1 月31日起算之法定遲延利息為無理由
    ，應予駁回。
八、本件事實已臻明確，兩造其餘之攻擊或防禦方法，及未經援
    用之證據，經本院斟酌後，認為與判決基礎之事實並無影響
    ，均不足以影響本裁判之結果，自無庸一一詳予論駁之必要
    ，併此敘明。
九、原告之訴既經駁回，其假執行之聲請亦失所附麗，併予駁回
 　 之。
十、訴訟費用負擔之依據：民事訴訟法第78條。
中　　華　　民　　國　　96　　年　　11　　月　　20　　日
                  民事第三庭    法　官　林曉芳
以上正本係照原本作成。
如對本判決上訴，須於判決送達後20日內向本院提出上訴狀。
中　　華　　民　　國　　96　　年　　11　　月　　20　　日
                    　　　　　　書記官　邱飛鳴
